臺灣苗栗地方法院民事判決　　　　94年度訴字第91號
原　　　告　丙○○
訴訟代理人　陳俊傑律師
被　　　告　丁○○
　　　　　　乙○○
共　　　同
訴訟代理人　黃燕光律師
複　代理人　甲○○
上列當事人間請求給付價金事件，本院於民國94年8 月30日言詞
辯論終結，判決如下：
    主  文
被告丁○○應給付原告新臺幣貳佰參拾參萬伍仟元，及自民國七
十九年五月二十九日起至清償日止按週年利率百分之五計算之利
息。
被告乙○○應於原告就被告丁○○之財產強制執行而無效果時，
給付原告第一項所示之金額。
訴訟費用由被告負擔。
本判決於原告以新臺幣柒拾柒萬元為被告提供擔保後，得假執行
；但被告如以新臺幣貳佰參拾參萬伍仟元為原告預供擔保，得免
為假執行。
    事實及理由
一、原告起訴主張：
  (一)原告持有被告丁○○於民國79年4 月28日所簽立之借據1 紙
    ，借據中載明：「茲於七十九年四月二十八日向丙○○小姐
    借用誠洲股票壹佰張，每張售價柒萬壹仟元，總計新台幣柒
    佰壹拾萬元正，訂於七十九年五月一日歸還誠洲股票伍拾張
    ，其餘五十張於民國七十九年五月二十八日歸還，其每張售
    價定於每張柒萬壹仟元為憑，恐口無憑，特立此據」等語，
    茲被告雖已於79年5 月1 日歸還誠洲股票50張，惟其餘50張
    股票，則迄未歸還，因誠洲股票業已下市，被告丁○○無從
    返還，是依民法第479 條第1 項規定：「借用人不能以種類
    、品質、數量相同之物返還者，應以其物在返還時，返還地
    所應有之價值償還之」，被告丁○○自應按每張售價新臺幣
    （下同）71,000元償還之，50張共計3,550,000 元；然因原
    告前業於另案臺灣新竹地方法院79年度訴字第1368號損害賠
    償事件，訴請被告乙○○之僱用人頭份證券股份有限公司（
    下稱頭份證券公司）賠償1,215,000元在案，尚有2,335,000
    元未獲付款，為此爰依消費借貸法律關係，請求被告丁○○
    如數給付上開金額，及自79年5 月29日起至清償日止按週年
    利率百分之5 計算之利息；又被告乙○○為上開借據之保證
    人，爰併依保證之法律關係，請求被告乙○○應負保證清償
    之責任。
  (二)並聲明：如主文第1 、2 項所示；並陳明願供擔保請准宣告
    假執行。
二、原告對被告抗辯所為之陳述：
  (一)被告抗辯前揭股票早於79年4 月2 日即遭被告乙○○未經原
    告授權而出售，因乙○○唯恐原告對其提出刑事告訴，遂以
    書立借據之方法，掩飾盜賣股票之事實，實際上被告2 人未
    有向原告借貸100 張股票之事實云云，惟查縱本院認上開抗
    辯可採，依民法第86條規定：「表意人無欲為其意思表示所
    拘束之意，而為意思表示者，其意思表示，不因之無效。但
    其情形為相對人所明知者，不在此限」，本件被告既已自認
    其書立上開借據之目的係為逃避乙○○之刑事責任，足見被
    告並無欲為其等向原告借貸及應返還誠洲股票100 張意思表
    示拘束之意；此外由上開借據之記載，亦足認原告於79 年4
    月28日借據書立之時，尚不知系爭100 張誠洲股票已遭乙○○於79年4 月2 日盜賣之事實，否則焉有於被告盜賣上開股
    票後，猶同意接受上開借據，並同意被告分2 次償還之理；
    另由被告確實依借據所載於79年5 月1 日歸還50張誠洲股票
    ，可見原告直至79年5 月1 日猶遭蒙騙，不知上開股票業遭
    盜賣之事實。益徵原告確非明知被告2 人虛偽不實之真意保
    留，是依前揭民法第86條規定，被告2 人以保證關係書立借
    據之雙重返還上開50張誠洲股票之意思表示不因之無效，原
    告提起本訴，並無不當（最高法院84年度台上字第78號判決
    參照）。
  (二)退萬步言，倘本院認被告2 人書立借據方式之消費借貸意思
    表示雖為有效，然因原告於79年4 月28日已無系爭誠洲股票
    可為交付，該消費借貸之意思表示仍歸於無效，則類推適用
    民法第87條第2 項規定：「虛偽意思表示，隱藏他項法律行
    為，適用該項法律行為之規定」，本件被告2 人所書立借據
    之消費借貸行為，雖為虛偽意思表示，然由被告2 人猶依約
    於79年5 月1 日歸還其中50張誠洲股票觀之，被告2 人於書
    立上開借據時，顯然隱藏有被告乙○○保證被告丁○○返還
    系爭100 張誠洲股票之意思表示，從而原告請求被告乙○○
    保證丁○○依約償還2,335,000 元，亦無不當。
三、被告則以下列各詞置辯：
  (一)被告否認有向原告借貸誠洲股票之事實，原告提出之借據，
    實係被告乙○○於79年4 月2 日未得原告授權即將其股票出
    售，為恐原告對乙○○提出刑事告訴，及遭頭份證券公司解
    職，遂以書立借據之方法，掩飾乙○○盜賣股票之事實，實
    際上79年4 月28日並未有借貸股票之情事，且臺灣高等法院
    88年度上更(四)第127 號民事判決，除認被告乙○○有盜賣原
    告所有100 張誠洲股票外，並不認被告丁○○及乙○○夫妻
    二人有向原告借貸100 張股票之事實。
  (二)原告既主張兩造間有借貸股票關係存在，依民事訴訟法第27
    7 條前段規定，即應舉證證明伊確曾於79年4 月28日交付並
    移轉100 張誠洲股票之所有權予被告丁○○，始足成立借貸
    關係。此外縱被告乙○○於書立借據前，曾未經原告同意盜
    賣其股票，惟查該行為並非出自雙方當事人之合意，被告丁○○亦不知情，非契約行為，自不得謂成立借貸契約。借貸
    契約既未成立，原告依據消費借貸之法律關係，請求被告2
    人應依借據所載返還股票云云，即非正當。
  (三)被告乙○○未經原告同意，出賣原告所有誠洲股票一節，早
    經原告訴請頭份證券公司及被告乙○○連帶賠償1,215,000
    元，及於第二審追加訴訟，請求被告乙○○給付668,125 元
    ，並經臺灣新竹地方法院79年度訴字第1368號判決確定，執
    行完畢在案。本件原告所主張被告向其借貸之股票與前揭事
    件之股票相同，原告主張之訴訟標的顯與前述事件相同，自
    有一事不再理原則之適用，原告再行起訴，於法未合。
  (四)並聲明；(1)原告之訴駁回。(2)如受不利之判決，願供擔保請
    准免為假執行。
四、原告主張伊持有被告丁○○於79年4 月28日所簽立之借據 1
    紙，借據中載明：「茲於七十九年四月二十八日向丙○○小
    姐借用誠洲股票壹佰張，每張售價柒萬壹仟元，總計新台幣
    柒佰壹拾萬元正，訂於七十九年五月一日歸還誠洲股票伍拾
    張，其餘五十張於民國七十九年五月二十八日歸還，其每張
    售價定於每張柒萬壹仟元為憑，恐口無憑，特立此據」等語
    ，及被告已於79年5 月1 日歸還原告誠洲股票50張；誠洲股
    票業已下市；暨原告前依民法第188 條第1 項前段規定，請
    求頭份證券公司與被告乙○○應連帶給付原告4,250,000 元
    及法定遲延利息一案，業經臺灣新竹地方法院79年度訴字第
    1368號判命頭份證券公司與乙○○應連帶給付原告1,215,00
    0 元，及自79年11月25 日起至清償日止按週年利率百分之5
    計算之利息確定等事實，為兩造所不爭，並經本院依職權調
    取上開卷宗核閱無誤，堪信為真實。
五、茲本件首應審究者，厥為原告主張依上開借據所載，被告丁○○與原告間顯已成立一借貸股票契約，被告丁○○自負有
    於79年5 月28日歸還原告誠洲股票50張之義務一節，是否有
    理由？次應審究者，為原告主張其於79年4 月28日上開借據
    書立之時，既不知系爭100 張誠洲股票已遭乙○○於79 年4
    月2 日盜賣，則依民法第86條真意保留之規定，被告仍應受
    上開借據內容之拘束一節，是否有理由？經查：
  (一)被告乙○○於79年4 月2 日未經原告同意，擅自盜賣原告所
    有100 張誠洲股票一節，業經臺灣新竹地方法院79年度訴字
    第1368號損害賠償事件確定判決認定在案，本院就此重要爭
    點，自不宜另為歧異之認定，足認被告抗辯上開借據，實係
    被告乙○○為恐原告對伊提出刑事告訴，及遭頭份證券公司
    解職，遂以書立借據之方法，掩飾其盜賣股票之事實，實際
    上借據所載之日期即79年4 月28日並未有借貸股票之情事等
    語，堪可採信。從而被告既無向原告借貸股票之意思，上開
    借據即非兩造意思表示合致而訂立之借貸股票契約，原告主
    張依上開借據所載，被告丁○○與原告間顯已成立一借貸股
    票契約，被告丁○○負有於79年5 月28日歸還原告誠洲股票
    50張之義務云云，即非正當。
  (二)次按表意人無欲為其意思表示所拘束之意，而為意思表示者
    ，其意思表示，不因之無效。但其情形為相對人所明知者，
    不在此限，民法第86條定有明文。準此，則民法第86條所謂
    之真意保留，除其情形為相對人所明知者外，並非無效。本
    件上開借據之形式真正，及被告業於79年5月1日歸還50張誠
    洲股票予原告之情，為兩造所不爭，則被告乙○○既已於79
    年4 月2 日盜賣原告所有之100 張誠洲股票，竟又於同年月
    28日書立上開借據，向原告借貸上開股票，並表明願於79年
    5 月1 日歸還50張，於79年5 月28日歸還50張，則被告顯無
    欲為該借據意思表示所拘束之意，而為意思表示甚明；再者
    原告於收受上開借據時，並不知乙○○於79年4 月2 日盜賣
    上開股票之事實，亦為被告所是認，是依前揭規定，其為真
    意保留，足可認定。此外上開借據之約定復未違反法律強制
    或禁止規定，亦未有背於公共秩序及善良風俗之情事，自應
    有效。從而原告依據上開借據之約定，請求被告丁○○應於
    79年5 月28日歸還50張誠洲股票，洵屬有據。另按依上開借
    據所載，被告應於79年5 月28日歸還之50張股票，其每張售
    價定為71,000元，是被告丁○○因誠洲股票下市，致無法返
    還上開股票，而應賠償予原告之金額為3,550,000 元（71,0
    00x50=3,550,000）。惟因原告前業以臺灣新竹地方法院 79
    年度訴字第1368號損害賠償事件，請求被告乙○○及其僱用
    人頭份證券公司連帶賠償損害，並經上開事件判命被告乙○○與頭份證券公司應連帶給付原告1,215,000 元，及自79年
    11月25日起至清償日止按週年利率百分之5 計算之利息確定
    在案，是原告僅請求被告丁○○返還2,335,000 元（3,550,
    000-1,215,000=2,335,000）， 及自79年5 月29日起至清償
    日止按週年利率百分之5 計算之利息，為有理由，應予准許
    。
  (三)又查被告乙○○僅為上開借據之普通保證人身分，依民法第
    745 條規定，保證人於債權人未就主債務人之財產強制執行
    而無效果前，對於債權人得拒絕清償。是原告請求被告乙○○應於原告就被告丁○○之財產強制執行而無效果時，給付
    原告上開金額，自屬有據，亦應准許。
  (四)被告雖抗辯乙○○未經原告同意，出賣原告所有誠洲股票一
    事，早經臺灣新竹地方法院79年度訴字第1368號判決確定在
    案，原告再提起本訴，自有一事不再理原則之適用云云，惟
    經查臺灣新竹地方法院79年度訴字第1368號損害賠償事件，
    原告係依據民法第188 條關於侵權行為之規定而為請求，與
    本件原告係依據上開借據為之請求，兩者之訴訟標的顯不相
    同，並非同一事件，自無一事不再理原則之適用。被告前揭
    所辯，尚非可採。
六、從而，原告依上開借據之約定，請求被告丁○○給付2,335,
    000 元，及自79年5月29日起至清償日止按週年利率百分之5
    計算之利息，為有理由，應予准許。又原告依保證契約之法
    律關係，請求被告乙○○於原告對被告丁○○之財產強制執
    行而無效果時，給付上開金額，亦屬有據，應予准許。
七、兩造均陳明願供擔保，聲請宣告假執行或免為假執行，核均
    無不合，爰分別酌定相當之擔保金額，予以准許。
八、本件事證已臻明確，兩造其餘攻擊防禦方法，核與本件判決
    結果不生影響，爰不逐一論述，附此敘明。
九、據上論結，本件原告之訴為有理由，依民事訴訟法第78條、
    第85條第1 項、第390 條第2 項、第392 條第2 項，判決如
    主文。
中　　華　　民　　國　　94　　年　　9　　月　　13　　日
                  民事庭法　官　黃佩韻
以上正本係照原本作成。
如對本判決上訴，須於判決送達後20日內向本院提出上訴狀（須
附繕本）。
                        書記官  蔡健忠
中　　華　　民　　國　　94　　年　　9　　月　　13　　日
